【裁判字號】    99,上易,2377
【裁判日期】    991217
【裁判案由】    詐欺
【裁判全文】
臺灣高等法院刑事判決                99年度上易字第2377號
    上  訴  人
    即  被  告  楊耀璋
    選任辯護人  徐揆智  律師
                林幸慧  律師
上列上訴人因詐欺案件，不服臺灣臺北地方法院99年度易字第
371號，中華民國99年9月8日第一審判決（起訴案號：臺灣臺北
地方法院檢察署98年度偵字第925 號）提起上訴，判決如下：
    主      文
原判決撤銷。
楊耀璋共同犯詐欺取財罪，累犯，處有期徒刑壹年拾月。
    犯罪事實
一、楊耀璋前於民國85年間，曾因詐欺案件經本院臺中分院以88
    年度上易字第391 號判決量處有期徒刑10月確定，91年2 月
    27日執行完畢。
二、楊耀璋知悉址設臺北市○○○街15之2 號7 樓盛業公關有限
    公司（下稱盛業公司）負責人吳文傑持有一批鎢鈷合金，亟
    欲出售以賺取利潤，即與陳財生（未據起訴，臺灣臺北地方
    法院檢察署通緝中）於95年11月底某日，由陳財生向吳文傑
    自稱為立法委員助理，並誆稱楊耀璋為國際金融三大操盤手
    之一，具有鎢鈷合金投資經驗，可協助吳文傑進行相關生意
    云云。取得吳文傑信任後，楊耀璋與陳財生即共同基於意圖
    為自己不法所有之犯意聯絡，於95年12月間某日同往盛業公
    司，陳財生再次向吳文傑聲稱楊耀璋為臺灣金融前三大操作
    手，在俄羅斯賣飛機，臺灣高鐵融資案部分金額是楊耀璋所
    申請等語；楊耀璋則向吳文傑誆稱其曾有鎢鈷合金買賣成交
    經驗，且為中國緊急醫療救難協會成員，有美金2 億元資金
    在香港，亟需新臺幣500 萬元保證金，始能將資金匯回臺灣
    ，僅需借款1 星期，同時承諾支付新臺幣100 萬元作為酬金
    ，並協助吳文傑尋找鎢鈷合金買家云云，致使吳文傑因而陷
    於錯誤，將上情轉告友人廖珮妤而代為借款，廖珮妤同意貸
    予楊耀璋新臺幣500 萬元。95年12月22日於盛業公司，推由
    陳財生與廖珮妤以「鎢鈷合金買賣」借調資金為由，簽立協
    議書，約定借款金額新臺幣500 萬元，酬金新臺幣100 萬元
    ，借款期限自95年12月12日起至96年1 月8 日；並由楊耀璋
    開立TH0000000 號、金額新臺幣600 萬元本票1 張供擔保，
    並與吳文傑共同擔任連帶保證人。楊耀璋、陳財生並於同日
    與吳文傑另行簽立鎢鈷合金合作協議書，約定由楊耀璋、陳
    財生負責銷售盛業公司鎢鈷合金。廖珮妤即於同日前往銀行
    提領新臺幣500 萬元交付楊耀璋。楊耀璋取得款項後即將其
    中新臺幣100 萬元分予陳財生、新臺幣100 萬元分予何若玫
    而瓜分殆盡。
三、嗣因96年1 月8 日，楊耀璋、陳財生無法償還款項，遂要求
    展延至96年1 月22日；但屆期後仍未清償而陸續於96年8 月
    2 日、97年1 月8 日重新簽立協議書。分別將原協議書的借
    款人更改為楊耀璋、陳財生，借款事由更改為「投資中國醫
    科大學之美金2 億元資金回流臺灣」事宜，並約定違約金；
    但屢經廖珮妤催討，楊耀璋、陳財生仍置之不理，拒不清償
    。吳文傑因廖珮妤之追付始代替楊耀璋、陳財生返還上述款
    項；卻發覺楊耀璋及陳財生並未依前述合作協議協助盛業公
    司銷售鎢鈷合金，至此方知受騙。
四、案經臺北市政府警察局中正第一分局報請臺灣臺北地方法院
    檢察署檢察官偵查起訴。
    理      由
一、證據能力部分：
（一）告訴人吳文傑於警詢及檢察事務官訊問之陳述；證人游雅
      婷、廖珮妤於檢察事務官前所為之陳述，並無證據證明受
      有污染而有不宜作為證據的瑕疵。證人之供述並無顯不可
      信的情況，且均經本院依直接審理方式，顯示於公判庭加
      以調查，並為證明被告犯罪事實存否所必要，依刑事訴訟
      法第159條之2 規定，具有證據能力。
（二）其餘憑以認定被告楊耀璋犯罪事實之非供述證據（詳後述
      ），查無違反法定程序取得之情，依同法第158條之4規定
      反面解釋，均有證據能力。
二、實體部分：
（一）被告之供述及辯解：
      被告楊耀璋坦承與陳財生共同經由吳文傑向廖珮妤借款新
      臺幣500 萬元的事實；但矢口否認詐欺犯行，辯稱：「我
      是俄羅斯商業飛機公司亞洲總代理，持續推動國際救難人
      道服務項目，並未對外表示是國際金融三大操盤手身分，
      不知陳財生如何向吳文傑介紹我的身分，我有成立中國緊
      急救援服務公司，吳文傑為推銷鎢鈷合金存貨，希望拉攏
      被告協助盛業公司展開多項業務計畫，獲取厚利，我以本
      票供擔保，向吳文傑短期借款新臺幣500 萬元，無冒用任
      何人或單位施用詐術、誆騙財物，也已返還新臺幣236 萬
      元予吳文傑。」云云。
（二）認定犯罪事實所憑證據及理由：
  １、被告楊耀璋坦承經由陳財生介紹而認識吳文傑，與陳財生
      於95年12月間某日，一同前往盛業公司，向吳文傑借款新
      臺幣500 萬元，借款期限1 週。被告承諾支付新臺幣100
      萬元作為酬金，並協助吳文傑尋找鎢鈷合金買家，吳文傑
      因而將上情轉告廖珮妤而向廖珮妤借款新臺幣500 萬元。
      廖珮妤遂於95年12月22日在盛業公司，由陳財生與廖珮妤
      以「鎢鈷合金買賣借調資金」為由，簽立協議書，約定借
      款金額新臺幣500 萬元，酬金新臺幣100 萬元，借款期限
      自95年12月12日起至96年1 月8 日。被告楊耀璋並開立TH
      0000000 號、面額新臺幣600 萬元本票1 張供作擔保，並
      與吳文傑共同擔任連帶保證人。被告楊耀璋、陳財生並於
      同日與吳文傑另行簽立鎢鈷合金合作協議書，約定由被告
      、陳財生負責銷售盛業公司鎢鈷合金，廖珮妤於同日交付
      新臺幣500 萬元予被告收受。被告隨即將其中新臺幣200
      萬元平分予陳財生、何若玫。嗣96年1 月8 日，被告、陳
      財生無法償還款項，要求展延至96年1 月22日；但屆期仍
      未清償，而陸續於96年8 月2 日、97年1 月8 日重立協議
      書，分別將原協議書借款人更改為被告、陳財生，借款事
      由更改為投資中國醫科大學之美金2 億元資金回流臺灣事
      宜，並約定違約金。嗣後由吳文傑代替被告、陳財生返還
      上述款項予廖珮妤等情，核與證人吳文傑、游雅婷及廖珮
      妤證述情節相符，並有95年12月22日協議書、TH0000000
      號本票、合作協議書、96年1 月8 日協議書補充條款、96
      年8 月2 日及97年1 月8 日協議書修正條款可憑（他卷6-
      20頁）。此部分事實，可以認定。
  ２、就假借貸款新臺幣500 萬元的原因，被告固以：「曾有鎢
      鈷合金買賣成交經驗，且為中國緊急醫療救難協會成員，
      是為從事空中醫療業務，而與中國醫科大學合作，對方承
      諾要給我100 萬元美金，需3 千萬元美金頭期款，我只要
      再拿新臺幣500 萬給香港基金會即可拿到100 萬美元佣金
      。」云云置辯，但與被告初始於警詢之供稱：「需要1 筆
      新台幣500 萬資金至香港操作金融業務」等語（他卷25頁
      ），並不相符。被告向告訴人誆稱具有鎢鈷合金貿易經驗
      云云；但被告於原審已坦承：「我沒有仲介成功的紀錄。
      我知道買、賣家，但是沒有成功過。」等語（原審卷44頁
      反），且無證據足以證明被告具有販售鎢鈷合金的能力，
      更遑論被告與告訴人簽訂鎢鈷合金合作協議書後從未為告
      訴人成功販售鎢鈷合金。被告聲稱曾有鎢鈷合金貿易經驗
      云云，顯屬不實。而被告坦承向廖珮妤取得新臺幣500 萬
      元後，其中新臺幣300 萬元付給香港某不知名基金會之徐
      秀津；因為買賣、聯絡國外基金會、銀行、大宗物資賣家
      等客戶是委由何若玫辦理，故其中新臺幣100 萬元付給何
      若玫作為顧問費；另外，新臺幣100 萬元則借給陳財生等
      情（原審卷45頁）。核與陳財生與被告及吳文傑之電話對
      話內容相符，已經原審勘驗證人吳文傑提出之電話錄音光
      碟（原審卷52頁）。然查，若確如被告所述僅須再給付香
      港某基金會新臺幣500 萬元，即可取得美金100 萬元佣金
      屬實，理應將所取得之新臺幣500 萬元1 次付予該基金會
      ，以獲取美金100 萬元佣金，為何將其中新臺幣200 萬元
      分別付予何若玫、陳財生，置鉅額之美金100 萬元佣金於
      不顧，顯然違常。而被告個人或所設立的公司，在香港都
      沒有開設帳戶，且本案取自證人廖珮妤之新臺幣500 萬元
      始終未曾匯到香港，已經被告坦白承認（本院卷83、86頁
      ）。雖然被告供稱：「95年12月初我請沈乃方到香港UES
      開個人名義的戶頭，我向基金會申請後，2 億美金就會匯
      到沈乃方的戶頭，沈乃方再把錢轉匯到珠海某一間銀行的
      中國醫科大學專戶。林坤億及蔣雨生可以協助他。後來大
      陸沒有通過珠海銀行中國醫科大學專戶的匯款，所以香港
      2 億美金沒有下來。沈乃方開戶後，2 、3 天我就通知他
      們回來。」云云；但證人沈乃方就96年間，前往香港的時
      間、原因及人數，於原審同次審判期日詰問中之證述前後
      不一致；就前往香港所辦事務也無法明確陳述，不足以證
      明被告委由沈乃方前往香港與中國醫科大學簽約、架構兩
      岸三地救援機隊等情。證人林坤億就96年間，前往香港處
      理事情的內容並不清楚，有證人沈乃方、林坤億的證述可
      憑（原審卷90-9 4頁）。均不足以證明被告確有從事架構
      兩岸三地救援機隊之業務。至於被告聲稱其為俄羅斯飛機
      的亞太總代理，提出俄羅斯商業飛機公司亞洲總代理相關
      資料及緊急救援計畫影本，證明其為俄羅斯飛機公司亞洲
      總代理，持續推動國際救難人道服務項目；但被告提出之
      「授權書」前後版本並不相符。於本院審理期日提出之授
      權書正本（影本附卷，本院卷90頁）較被告於上訴理由狀
      所附授權書影本（本院卷23頁），多了被告所稱會說國語
      之俄羅斯人「潘可夫」之藍色戳章及簽名。該「授權書」
      的真實性已難盡信；況且，被告坦承完全不懂英文、俄羅
      斯文（本院卷87頁反），卻聲稱其取得俄羅斯公司總代理
      云云，也難憑信。而被告所提出李正良出具的保證書則記
      載：「茲保證中國醫科大學珠海校區投資案於投資款美金
      參仟萬元到位後，立即支付台端保證金美金壹佰萬元整」
      等文句（本院卷22頁），明確記載所支付者為「保證金」
      ，與被告所稱之「佣金」並不相同；況且，被告於本院供
      稱：「因為中國醫藥大學是大陸的學校，所以資金才要在
      香港。其實跟本案沒有關係，他們這些人都不知道我在作
      這些事情。」、「中國緊急救援服務有限公司是事後成立
      的協會，那是95年9 月27日成立的。我的海峽兩岸緊急救
      援基金會是95年5 月24日籌組的，沒有正式成立。沒有中
      國醫療緊急就難協會這個組織。」等語（本院卷83頁反、
      86 反-87頁）。被告從事之上述各項事務既與本案無關聯
      ，且均為告訴人所不知悉，也無所稱中國緊急醫療救難協
      會等組織，足認被告所述僅需新臺幣500 萬元保證金，即
      可將香港2 億美元資金匯回臺灣一情，顯屬虛妄。
  ３、被告於取得新臺幣500 萬元伊始，每屆清償期均信誓旦旦
      將還清借款，並以不同說詞或理由誆稱匯款或買賣鎢鈷合
      金之事正在處理進行中；但被告既無販售鎢鈷合金的經驗
      與能力，也不能證明被告確有從事架構兩岸空中緊急救援
      之事實，更無將所取得之新臺幣500 萬元匯往香港以便取
      回2 億元美金資金及100 萬美元佣金之事實。不論以「鎢
      鈷合金買賣」或「投資中國醫科大學」等情，均只是被告
      用以詐騙或塘塞告訴人誤信被告「有美金2 億元資金在香
      港，亟需新台幣500 萬元保證金，始能將資金匯回臺灣」
      ，圖使告訴人提出新台幣500 萬元或拖延還款的虛偽空言
      。足證被告佯稱借貸之初即已無償還此新台幣幣500 萬元
      之意，卻信誓旦旦向告訴人表示處理資金回流屆期返款絕
      無問題，並交付本票，無非是博取告訴人信賴，使告訴人
      陷於錯誤而向廖珮妤借款並代被告償還。被告為自己不法
      所有而對告訴人施行詐術之犯意與犯行，極為顯然。
  ４、詐欺罪為即成犯，縱使事後返還部分款項，並不影響犯罪
      之成立，最高法院83年度台上字第3153號判決參照。被告
      辯稱已償還部分款項予告訴人，但已經告訴人吳文傑否認
      ；而被告於本院坦承與告訴人之間尚有商業糾紛（本院卷
      87頁反），參酌被告於本院提出之銀行匯款憑條4 張（本
      院卷91-92 頁），其中3 筆與原審所提匯款單據相同（原
      審卷257-258 頁），另1 筆30萬元匯款，被告於原審提出
      台灣銀行帳號98年7 月22日匯款申請書為證（原審卷259
      頁）；但於本院提出之證明文件卻為98年7 月14日第一商
      業銀行匯款申請書（本院卷91頁）。可見若非被告企圖魚
      目混珠，以不實匯款單誆稱已還款，就是被告根本不清楚
      各次匯款之匯款目的為何。此更足以證明被告與告訴人間
      有諸多商業糾紛、金錢關係複雜，但終究不足以證明被告
      已償還或曾經部分清償本案欠款；況且，縱認被告確實曾
      經清償部分款項，也僅屬犯後態度是否良好的量刑審酌事
      由，無從解免被告已經成立的詐欺罪責。
  ５、被告聲請傳喚證人李正良、孫遠輝、陳鴻富及陳冠騰。其
      中證人陳冠騰部分，被告聲稱陳冠騰為告訴人之友人，被
      告並無證人陳冠騰之聯絡方式；而告訴人陳稱無法聯絡陳
      冠騰，有本院公務電話查詢紀錄表可憑（本院卷78頁）。
      證人陳冠騰既為告訴人的友性證人，本難期對被告為有利
      的證述；證人李正良也因身處大陸地區，難以出庭作證，
      有證人李正良陳報狀可證（本院卷76頁），且所欲證明之
      被告可以取得佣金美金100 萬元之待證事實，已經被告表
      明與本案無關；而關於「提供新臺幣500 萬元保證金，即
      可將香港2 億美元資金匯回臺灣」等情，已經證明為被告
      的虛妄空言，不論以「鎢鈷合金買賣」、「緊急醫療體系
      」或「投資中國醫科大學」等語，均只是被告用以誘使告
      訴人提出新臺幣500 萬元款項的說詞，不影響告訴人因陷
      於錯誤而使廖珮妤交付新臺幣500 萬元予被告的事實認定
      。證人李正良、孫遠輝、陳鴻富及陳冠騰均無傳證必要；
      至於證人潘可夫部分已經被告及辯護人於本院審理期日捨
      棄。
  ６、被告另辯稱曾於85年間，因詐欺案經本院臺中分院以88年
      度上易字第391 號判決量處有期徒刑10月確定，實因土地
      權狀遭土地代書騙走，致未設定抵押權與該案被害人，並
      非詐欺云云。惟查，被告於83年間，虛偽以「承包捷運工
      程資金短少」之不實事由，向郭男安詐得新台幣500 萬元
      等情，已經本院臺中分院審認明確而判決確定，有判決書
      、本院被告前案紀錄表可憑。其犯罪手法與本案相類，而
      被告於本案確有詐欺犯行，已認定如上，被告辯稱於該案
      並無詐欺云云，無礙於本案犯罪事實認定。
  ７、至於何若玫自被告取得新臺幣100 萬元一情，告訴人供稱
      ：「何若玫在被告取得廖珮妤交付新臺幣500 萬元當天並
      未出現，過程中何若玫沒有說過任何話。何若玫出現的時
      候，說是被告的老闆，被告跟我借錢的時候，希望不要讓
      何若玫知道。」等語（原審卷45頁反）依卷存證據，不足
      以認定何若玫涉有參與被告向吳文傑施用詐術而自廖珮妤
      取得新臺幣500 萬元之行為，尚難認定何若玫為本案共犯
      。
  ８、陳財生向證人吳文傑、游雅婷誆稱被告為國際金融三大操
      盤手，或聲稱被告從事黃金、期貨及油品等相關買賣，為
      某基金會極力栽培的接班人、台灣高鐵融資案部分金額是
      被告所申請云云，均屬被告與陳財生為使告訴人相信渠等
      具有國際金融背景與能力所為詐術的前期誇大不實的鋪陳
      ，此等言語之有無，不影響被告以「有美金2 億元資金在
      香港，亟需新臺幣500 萬元保證金，始能將資金匯回臺灣
      ，僅需借款1 星期，同時承諾支付新臺幣100 萬元。」等
      語與陳財生共同實行詐欺之犯行認定。事證明確，被告犯
      行可以認定，應予依法論科。
（三）論罪：
      核被告楊耀璋所為，觸犯刑法第339 條第1 項詐欺取財罪
      。被告與陳財生之間，因具有犯意聯絡與行為分擔，為共
      同正犯。被告楊耀璋曾經事實欄所示有期徒刑執行完畢，
      有本院被告前案紀錄表可憑，5 年以內故意再犯有期徒刑
      以上本罪，為累犯，應加重刑罰。
三、撤銷改判及科刑審酌事項：
（一）撤銷改判之理由：
      原審為被告科刑判決之諭知，固非無見。惟查：（一）原
      審認定被告與陳財生之間，具有犯意聯絡與行為分擔，為
      共同正犯，並於犯罪事實欄、理由欄詳予說明，並援引刑
      法第28條為判決主文依據，但主文欄卻無共同正犯之諭知
      ；（二）被告於原審99年6 月23日準備程序爭執告訴人吳
      文傑於警詢及檢察事務官前之陳述；證人游雅婷、廖珮妤
      於檢察事務官訊問所為之陳述無證據能力，並於99年8 月
      18日審理期日仍為相同表示（原審卷46、195 頁反）；原
      判決卻認「本判決下列所引用之各項證據方法之證據能力
      ，當事人於本院準備程序及審判期日中均未予爭執，且迄
      至言詞辯論終結前亦未再聲明異議」，與卷證不相符；（
      三）被告與陳財生向告訴人吳文傑虛偽表示「有美金2 億
      元資金在香港，亟需新臺幣500 萬元保證金，始能將資金
      匯回臺灣」云云，致使告訴人吳文傑陷於錯誤信以為真，
      而因本身資金不足，向友人廖珮妤遊說借款，迨被告遲遲
      不償還而後由告訴人吳文傑向廖珮妤清償款項，告訴人卻
      發覺被告及陳財生並未依前述合作協議協助盛業公司銷售
      鎢鈷合金，至此方知受騙。因此，告訴人吳文傑為被告與
      陳財生實行詐術的被害人，可以認定。告訴人吳文傑也因
      此受有新台幣500 萬元的損害。原審逕認本案被害人為廖
      珮妤，應有誤會。被告上訴否認犯行，雖無理由；基於如
      上論述，自應將原判決撤銷改判。
（二）科刑審酌：
      爰審酌被告貪圖不法利得以不實之事天花亂墜施詐，損害
      金額新臺幣500 萬元，犯後飾詞卸責且未賠償損害取得諒
      解，犯後態度不佳，參酌被告前案以同一手法之詐欺犯行
      ，經判處有期徒刑10月，再以相同手法實行本案犯行，並
      構成累犯等一切情狀，認宜量處如主文所示之刑。
據上論斷，應依刑事訴訟法第369條第1項前段、第364條、第299
條第1 項前段，刑法第28條、第339 條第1 項、第47條第1 項，
刑法施行法第1 條之1 ，判決如主文。
本案經檢察官黃和村到庭執行職務
中    華    民    國    99    年    12    月    17    日
                  刑事第六庭審判長法  官  邱同印
                                  法  官  王敏慧
                                  法  官  郭豫珍
以上正本證明與原本無異。
不得上訴。
                                  書記官  陳采薇
中    華    民    國    99    年    12    月    20    日
附錄：本案論罪科刑法條全文
中華民國刑法第339條第1項
（普通詐欺罪）
意圖為自己或第三人不法之所有，以詐術使人將本人或第三人之
物交付者，處 5 年以下有期徒刑、拘役或科或併科 1 千元以下
罰金。

司法院資訊處製作；財團法人民間司法改革基金會備份。
